臺北高等行政法院判決　　　　　　　　　　　　　　　九十年度訴字第六二三八號
　　　　　　　　　　　　　　　.
　　原　　　告　甲○○
　　訴訟代理人　己○○
　　複代理人　　丁○○兼送達.
　　被　　　告　經濟部智慧財產局
　　代　表　人　蔡練生（局長）
　　訴訟代理人　庚○○兼送達.
　　　　　　　　戊○○
　　參　加　人　超宇有限公司
　　代　表　人　乙○○
　　送達代收人　丙○○
右當事人間因發明專利異議事件，原告不服經濟部中華民國九十年八月三十一日經（
九○）訴字第○九○○六三二一三六○號訴願決定，提起行政訴訟，經本院裁定命參
加人獨立參加訴訟，本院判決如左：
　　主  文
原告之訴駁回。
訴訟費用由原告負擔。
　　事  實
一、事實概要：
    參加人於民國八十八年一月二十日以「安全防火門結構及製造方法」向被告前身
    即中央標準局（八十八年一月二十六日改制為經濟部智慧財產局）申請發明專利
    ，經編訂為第00000000號審查，准予專利（下稱系爭案），於公告期間
    ，原告向被告提出異議，經被告審定異議不成立，原告不服，提起訴願，經遭決
    定駁回，遂向本院提起行政訴訟。
二、兩造聲明：
　(一)原告聲明：
    1.訴願決定及原處分均撤銷。
    2.被告對系爭「安全防火門結構及製造方法」發明專利案應為撤銷專利之處分。
    3.訴訟費用由被告負擔。
　(二)被告聲明：
    1.駁回原告之訴。
    2.訴訟費用由原告負擔。
  (三)參加人聲明：
    參加人未於準備程序及言詞辯論期日到場，亦未提出書狀，作何聲明或陳述。
三、兩造之爭點：系爭「安全防火門結構及製造方法」發明專利案，是否有違專利法
    第二十條第一項第一款、第二款及第二項規定，而不符發明專利要件？
　(一)原告主張之理由：
    1.被告指出八十九年九月十一日審定公告之第00000000號「防火門結構
      改良」新型專利案（下稱引證二）之申請日期固早於系爭案之申請日期，惟其
      公告日晚於系爭案申請日期，並不得據之主張系爭案不符專利法第二十條第一
      項第一款及第二項之規定。關於此點依八十四年十一月二日台八十四訴字第三
      九○○七號行政院決定書文中指出「．．．當可認其已經主張本案（系爭案）
      違反當時專利法第九十五條之規定，而判斷物品之是否首先創作而合於申請專
      利要件，並不以引證案經公告周知為必要．．．」，雖然前述之決定為舊專利
      法上之運用，但是在新專利法上也可適用，所以該引證二應可證明系爭案不具
      新穎性及進步性。另外，在九十年十月二十四日公布，並於同年十月二十六日
      實施之新專利法第二十條之一規定「申請專利之新型，與申請在先而在其申請
      後始公開或公告之發明或新型專利申請案新附說明書或圖式載明之內容相同者
      ，不得取得新型專利。但其申請人與申請在先之發明或新型專利申請案之申請
      人相同者，不在此限。」及同法條中第三點指出「就後案申請前，已有他人申
      請在先尚未公開之相同專利內容，為貫徹先申請主義之精神，乃擬制其屬新穎
      性審查範圍，明定後申請案不可申請取得新型專利」。此增修之意乃是在廢除
      先前眾多異議或舉發程序中，因先申請案之公告日晚於後申請案之申請日時，
      該先申請案皆會被審定不足以證明後申請案不具新穎性及進步性，應秉持修法
      之精神重新審究系爭案。
    2.系爭案之申請專利範圍第一項所述一種安全防火門結構，包括有一核心防火材
      ，其係由發泡珍珠岩、石膏、粉煤灰、水泥及玻纖等成份所混合模製而成之一
      體成型之板體；一設置於該核心防火材四周之封邊材；及兩飾面板，其分別鋪
      設於該核心防火材之兩面及第十二項所述一種安全防火門結構製造方法，包含
      下列之步驟，將發泡珍珠岩、石膏、粉煤灰、水泥、玻纖及水等成份混合並予
      以均勻攪拌獲致一流體狀之混合材料；將該混合材料灌入模內鋪裝，並予壓縮
      成型；將壓縮成型之混合材料進行加熱處理，經烘乾後即形成一核心防火材；
      及組裝一封邊材及兩飾面板至該核心防火材以形成一安全防火門。從前揭系爭
      案所運用的技術手段實見諸於第00000000號防火門（下稱引證一）、
      引證二之中，但經被告審查，卻認為系爭案的構造與製造方法與引證一、二不
      同。
    3.系爭案與引證一之技術手段比較如下，系爭案之核心防火材，其係由發泡珍珠
      岩、石膏、粉煤灰、水泥及玻纖等成份所混合模製而成之一體成型之板體，與
      引證一之門體中空部位為填充以預拌混凝土，且此混凝土材料內部更以適當比
      例混合有發泡塑膠粒所產生之效果相同；封邊材設置於該核心防火材四周，與
      引證一之門體外框是相同結構；兩飾面板分別鋪設於該核心防火材之兩面，與
      引證一之兩面板是相同結構。系爭案與引證一的填充物並無明顯不同，且所產
      生之功效亦完全相同，且在構件彼此間的相互關係位置相同，因此兩案係屬相
      同之專利申請案。
    4.另外，系爭案之核心防火材，其係由發泡珍珠岩、石膏、粉煤灰、水泥及玻纖
      等成份所混合模製而成之一體成型之板體，與引證二之注入質輕之液態防火PU
      發泡之效果是完全相同；封邊材設置於該核心防火材四周，與引證二於側框條
      適當處固設若干連結框，且使二門板對接固結時各連結框間隔區之結構相同；
      兩飾面板分別鋪設於該核心防火材之兩面，與引證二之二門板結構相同。由前
      述系爭案所揭示之填充物所產生之功效與引證二相同，且其兩者所揭示之結構
      配置位置也是完全相同，因此兩案在技術上並無二致。雖然，系爭案之申請日
      早於引證二之公告日，但依八十四年十一月二日台八十四訴字第三九○○七號
      行政院決定書佐證下，引證二依舊可以證明系爭案不具新穎性及進步性。
    5.就系爭案申請專利範圍第十二項所述安全防火門結構製造方法，由系爭案所揭
      示的製模方式並非由系爭案率先使用，此種加壓灌模與加熱成型並不具任何創
      新，此種技術在該行業已屬一般之技術，且此種成型技術亦同樣在其他業界廣
      為流傳，而系爭案利用撰寫之技巧，誤導審查委員誤以為系爭案有改進習知技
      藝，但是系爭案所作之變化乃是沿襲習知技藝，也為熟習該項技術者所能輕易
      完成之設計，依最高行政法院七十一年判字第三七四號之判決要旨指出「僅為
      設計方式之變更，但技術範疇及目的與功效均相同，不具創意難謂新型」，然
      而此判決雖針對新型專利案，但是也適用於發明專利申請案中，因此系爭案是
      一件不可專利之發明申請案。
　(二)被告主張之理由：
    1.原告對專利法條文之闡述，其為審查觀念之提示，非屬與系爭案有關之技術比
      對。
    2.原告謂系爭案與引證一技術、功效相同云云，惟查系爭案係由五種材料依比率
      混合、壓縮、加熱製成核心防火材，再組裝飾面板，然引證一係於二金屬門板
      間之填入口，灌入具發泡塑膠粒之混凝土，二者之製造方法及構造完全不同。
    3.原告謂系爭案與引證二技術、功效相同云云，惟查系爭案係由五種材料依比率
      混合、壓縮、加熱製成核心防火材，再組裝飾面板，然引證二係於二門板間注
      入液態防火PU，二者之製造方法和構造完全不同。
　　理  由
甲、程序方面：
    原告起訴時，被告代表人為陳明邦，嗣於九十一年九月九日變更為蔡練生，茲據
    被告新任代表人具狀聲明承受訴訟，核無不合，應予准許，合先明。
乙、實體方面：
一、參加人於八十八年一月二十日以「安全防火門結構及製造方法」向被告申請發明
    專利，經編訂為第00000000號審查，准予專利，於公告期間，原告向被
    告提出異議，經被告審定異議不成立，原告不服，提起訴願，經遭決定駁回之事
    實，有異議申請書、被告九十年四月二十四日（九○）智專三（三）○四○六四
    字第○九○八九○○○六一七號異議審定書及經濟部九十年八月三十一日經（九
    ○）訴字第○九○○六三二一三六○號訴願決定書在卷可憑，堪信為真實。本件
    之爭點應為系爭「安全防火門結構及製造方法」發明專利案，是否有違專利法第
    二十條第一項第一款、第二款及第二項規定，而不符發明專利要件？
二、按稱發明者，謂利用自然法則之技術思想之高度創作。又凡可供產業上利用之新
    型，無下列情事之一者，得依本法申請取得發明專利：一、申請前已見於刊物或
    已公開使用者。但因研究、實驗而發表或使用，於發表或使用之日起六個月內申
    請專利者，不在此限。二、有相同之發明或新型申請在先並經核准專利者。三、
    申請前已陳列於展覽會者。但陳列於政府主辦或認可之展覽會，於展覽之日起六
    個月內申請專利者，不在此限。發明係運用申請前既有之技術或知識，而為熟習
    該項技術者所能輕易完成且未能增進功效時，雖無前項所列情事，仍不得依本法
    申請取得發明專利。為系爭案異議審定時專利法第十九條、第二十條第一項、第
    二項所明定。依卷附發明專利說明書之記載，系爭案申請專利範圍為：
  1.一種安全防火門結構，包含：一核心防火材，其係由發泡珍珠岩、石膏、粉煤灰
    、水泥及玻纖等成分所混合模製而成之一體成型之板體；一設置於該核心防火材
　　四周之封邊材及兩飾面板，其分別鋪設於該核心防火材之兩面。
  2.如申請專利範圍第一項所述之安全防火門結構，其中該核心防火材所含發泡珍珠
    岩、石膏、粉煤灰、水泥及玻纖等成分之重量比約為1.2:3:1:1:0.3。
  3.如申請專利範圍第二項所述之安全防火門結構，其中該發泡珍珠岩可部分由蛭石
    所予以取代。
  4.如申請專利範圍第二項所述之安全防火門結構，其中該核心防火材之厚度係大於
    該飾面板及該封邊材之厚度。
  5.如申請專利範圍第四項所述之安全防火門結構，其中在該核心防火材用以裝配五
    金配件之處更嵌設有補強片。
  6.如申請專利範圍第五項所述之安全防火門結構，其中該補強片係呈Ｕ形片。
  7.如申請專利範圍第六項所述之安全防火門結構，其中該補強片之片體上開設有複
    數個小圓孔。
  8.如申請專利範圍第七項所述之安全防火門結構，其中在該核心防火材裝配鉸鍊處
    之補強片與該核心防火材間更加設有一護片。
  9.如申請專利範圍第四項所述之安全防火門結構，其中該兩飾面板之外表面係以噴
    漆或油漆予以美化。
  10.如申請專利範圍第四項所述之安全防火門結構，其中該兩飾面板之外表面係以貼
    覆裝飾皮予以美化。
  11.如申請專利範圍第四項所述之安全防火門結構，其中該核心防火材係模壓形成有
    凹凸面之板體，並以鋪設具有對應凹凸面之飾面板，而形成具有凹凸立體美感之
    安全防火門。
  12.一種安全防火門製造方法，包含下述之步驟 (a)將發泡珍珠岩、石膏、粉煤灰、
    水泥、玻纖及水等成分混合並予以均勻攪拌以獲致一流體狀之混合材料；(b) 將
    該混合材料灌入模內鋪裝，並予壓縮成型； (c)將該壓縮成型之混合材料進行加
    熱處理，經烘乾後即形成一核心防火材及 (d)組裝一封邊材及兩飾面板至該核心
    防火材以形成一安全防火門。
  13.如申請專利範圍第十二項所述之安全防火門製造方法，其中於步驟 (a)中所混合
    之發泡珍珠岩、石膏、粉煤灰、水泥及玻纖等成分之重量比約為1.2:3:1:0.3。
  14.如申請專利範圍第十二項所述之安全防火門製造方法，其中於步驟 (a)中所混合
    之發泡珍珠岩可部分由蛭石所取代。
  15.如申請專利範圍第十二項所述之安全防火門製造方法，其中步驟 (d)包含下述之
    步驟 (dl)將一封邊材裝設至該核心防火材之四周； (d2)將兩飾面板分別鋪設在
    該核心防火材之兩面以組裝成一門體；及(d3)對該組裝完成之門體進行壓模處理
    以使封邊材及飾面板固著於該核心防火材，藉以形成一安全防火門。
  16.如申請專利範圍第十五項所述之安全防火門製造方法，其中步驟 (d)於組裝封邊
    材及飾面板之前更包含一裝設補強片及護片之步驟，以將補強片嵌設於核心防火
    材用以配置五金配件之位置上，並將護片設置在該核心防火材裝配鉸鍊處之補強
    片與該核心防火材間。
  17.如申請專利範圍第十五項所述之安全防火門製造方法，其中步驟 (d3) 係將該組
    裝完成之門體由熱壓機以12O C溫度及2.5kg/cm之壓力進行壓模處理。
  18.如申請專利範圍第十五項所述之安全防火門製造方法，其中步驟 (d3) 係將該組
    裝完成之門體由冷壓機以2.5kg/cm壓力進行壓模處理。
三、引證一係八十六年十二月一日審定公告之第00000000號「防火門」新型
    專利案，其申請專利範圍為：一種防火門，主要為以金屬材料製成門體外框，其
    內部為呈中空型態，其特徵在：於門體中空部位為填充以預拌混凝土，且此混凝
    土材料內部更以適當比例混合有發泡塑膠粒者。其第二項附屬項係：如申請專利
    範圍第一項所述之防火門，其中該門體之上方為形成一可供充填混凝土材料進入
    之充填入口。依上述引證一之技術特徵，其係以適當比例混合有發泡塑膠粒之預
    拌混凝土填充於門體中空作為防火材料，與系爭案係由發泡珍珠岩、石膏、粉煤
    灰、水泥及玻纖等成分所混合模製而成防火材結構並不相同。引證一不足以證明
    系爭案不具新穎性，且未有具體證明系爭案較引證一不具進步性。原告主張系爭
    案與引證一的填充物並無明顯不同，且所產生之功效亦完全相同，且在構件彼此
    間的相互關係位置相同，因此兩案係屬相同之專利申請案云云，非屬可採。
四、引證二為八十七年五月十二日申請，八十九年九月十一日審定公告之第0000
    0000號「防火門結構改良」新型專利，其公告日在系爭案申請日（八十八年
    一月二十日）之後，引證二非系爭案申請前既有之技術或知識，引證二不足以證
    明系爭案不具進步性。且系爭案申請時，引證二亦尚未已見於刊物、公開使用，
    系爭案並無違反專利法第二十條第一項第一款。又引證二係於二門板側框條適當
    處設若干連結框，形成若干間隔區，每一間隔區設噴射孔，注入液態防火PU與系
    爭案係由發泡珍珠岩、石膏、粉煤灰、水泥及玻纖等成分所混合模製而成防火材
    ，再組裝封邊及飾面板之結構與技術特徵並不相同。系爭案與引證二亦非相同之
    發明，不能以引證二證明系爭案有違專利法第二十條第一項第二款之規定。
五、至系爭案申請專利範圍第十二項所述安全防火門結構製造方法，包括防火材之組
    成成分及製造方法亦未揭露於引證一、二，原告指此係由系爭案所揭示的製模方
    式並非由系爭案率先使用，此種加壓灌模與加熱成型並不具任何創新而為習用技
    術云云，亦未舉證以實其說，核非可採。因此系爭案與引證一、二為不同技術思
    想，系爭案之技術內容非運用引證一、二所可輕易完成，引證案亦不能證明系爭
    案不具進步性，系爭案並無違反異議審定時專利法第二十條第一項及第二項之規
    定，而不符發明專利要件。從而被告為異議不成立之審定，並無不合。訴願決定
    予以駁回，亦屬妥適，原告請求撤銷訴願決定及原處分，並應將系爭案之審定撤
    銷，為無理由，應予駁回。
據上論結，本件原告之訴為無理由，爰依行政訴訟法第九十八條第三項前段，判決如
主文。
中　　　華　　　民　　　國　　九十一　　年　　 十一 　　月　　二十八　　日
                        臺 北 高 等 行 政 法 院   第 三 庭
                                           審 判 長 法  官　姜素娥
                                                    法  官　林文舟
                                                    法  官　陳國成
右為正本係照原本作成。
如不服本判決，應於送達後二十日內，向本院提出上訴狀並表明上訴理由，如於本判
決宣示後送達前提起上訴者，應於判決送達後二十日內補提上訴理由書（須按他造人
數附繕本）。
中　　　華　　　民　　　國　　九十一　　年　　 十一 　　月　　二十九　　日
  　　　　　　　　　　　　　　　　　　　　          書記官　王英傑
